【裁判字號】    98,台上,5479
【裁判日期】    980924
【裁判案由】    妨害自由
【裁判全文】
最高法院刑事判決            九十八年度台上字第五四七九號
上  訴  人  台灣高等法院台南分院檢察署檢察官
被      告  甲○○
            乙○○
            丙○○
            丁○○
上列上訴人因被告等妨害自由案件，不服台灣高等法院台南分院
中華民國九十八年六月九日第二審更審判決（九十八年度重上更
(二)字第九八號，起訴案號：台灣台南地方法院檢察署九十年度偵
字第四三二七號），提起上訴，本院判決如下：
    主  文
原判決撤銷，發回台灣高等法院台南分院。
    理  由
本件原判決以公訴意旨略稱：被告甲○○、乙○○係生意上之合
夥人，因與案外人劉金明間有債務關係，而持有告訴人陳英文所
開立之支票，遂於民國九十年三月十三日上午十一時許，共同前
往台南縣仁德鄉太子村太子二之七號「地球村洗衣店」工廠內，
與告訴人商談債務清償事宜，雙方商談約五十分許仍未有結果，
甲○○乃以行動電話邀其舅舅即被告丙○○夥同被告丁○○及另
二名不詳姓名之成年男子，駕車前往該處，將告訴人強制上車坐
於後座中間，而剝奪其行動自由。甲○○、乙○○亦各自駕車一
同前往台南市某處，繼續商討還債事宜，過中午仍未有結果，乙
○○先行離去，而甲○○、丙○○及丁○○三人則再共乘一部車
將告訴人載往台南縣麻豆鎮（下稱麻豆）某處，繼續商討還債事
宜，期間丙○○並令告訴人打電話聯絡其父親陳仁草籌款還債。
嗣經前開工廠員工報警而查獲，至此告訴人始恢復行動自由等情
。因認被告甲○○、乙○○、丙○○、丁○○（下稱被告等四人
）共同涉犯刑法第三百零二條第一項之妨害自由罪嫌云云。經審
理結果，仍認不能證明被告等四人犯罪，因而維持第一審諭知其
等均無罪之判決，駁回檢察官在第二審之上訴。固非無見。
惟按：（一）判決所載之理由前後不相一致者，即屬判決理由矛
盾，其判決當然為違背法令。原判決以證人即告訴人之員工朱萬
長雖於九十年三月十三日警詢時證稱：「九十年三月十三日十六
時許，我在仁德鄉○○路二之七號報案稱：『我的老闆被不知名
四名青年持槍押走，駕駛ＳＱ－五五五七號離去』」等語（見警
卷第一三頁）。然其於偵查中具結證稱：「當天係陳英文之妹婿
劉金明冒用其名義去報警的」等詞（見偵卷第四二頁背面），雖
其於案發當日下午十八時接受警員劉宗詢問，承認其報案，並
製作筆錄，惟報案之人並非朱萬長等情，已經證人劉宗於原審
上訴審結證屬實（見上訴卷第五一、五二頁），核與丙○○於原
審上訴審所供相符（見上訴卷第五一頁），參酌朱萬長於警詢時
先證稱：其報案稱：「我老闆被不知名四名青年持槍押走」云云
，又證稱：「沒有看到有人持槍」等情，其在同一警詢筆錄，對
當時有無人持槍，竟然證述相反，確實可疑。並以朱萬長於警詢
時證述係其報案，不能遽信等由，執為諭知被告等四人無罪之主
要論據之一（見原判決第一二、一三頁，理由五之(八)）。然原判
決認定朱萬長並非報案之人，如果無訛，自無所謂其「報案稱…
…云云」之可言，則原判決執朱萬長於警詢時先稱：伊報案稱：
「我老闆被不知名四名青年持槍押走」，後謂：「沒有看到有人
持槍」等語，指朱萬長之證言前後相反，而不予採取，判決理由
之說明相互齟齬，有理由矛盾之違法。（二）證據之證明力如何
，雖屬於事實審法院自由判斷職權，而其所為判斷，仍應受經驗
法則與論理法則之支配。卷查告訴人於警詢時，即指證：九十年
三月十三日上午十一時許在伊公司內（仁德鄉○○路二之七號）
協調時，至十一時五十分許，突然闖進四名不詳之男子將伊押至
麻豆很偏僻的平房，伊原無意與之同走，但反抗時，被其中二人
抓住等情，並陳明：「（問：當時你是否有意願離開？）有，但
我不敢表白，怕他們會對我實施暴力。」等語（見警卷第九頁背
面至第一０頁）。證人朱萬長於警詢時亦證稱：「九十年三月十
三日十一時許，陳英文在公司內……與甲○○及乙○○談論債務
問題……約十一時五十分許即有四名年青（輕）人闖入押走陳英
文駕……車離去。甲○○與乙○○也一起離去。」、「陳英文以
電話指示我將公司車……車籍資料放在車內，並將鎖匙插在車內
，我即發覺不尋常。」；證人即告訴人之父陳仁草於警詢時供稱
：案發當日有男子在電話中對伊表示「錢拿過來，就把陳英文放
回」云云各等詞（見警卷第一三頁正、背面，第一五頁背面）。
而甲○○於警詢時亦承認：「我們……將陳英文留下來」等語（
見警卷第二頁背面）。如果均無訛，則告訴人被押帶往他處，能
否謂係出於其意願？告訴人既係因被留下而無從自行離去，能否
謂其行動自由未受妨害？俱非無疑，而有詳酌慎斷之必要。原審
未加勾稽究明，遽為被告等四人無罪之判決，難謂符合採證法則
，併嫌理由欠備。檢察官上訴意旨執以指摘原判決不當，非無理
由，應認仍有撤銷發回更審之原因。
據上論結，應依刑事訴訟法第三百九十七條、第四百零一條，判
決如主文。
中    華    民    國  九十八  年    九    月  二十四  日
                      最高法院刑事第九庭
                          審判長法官  邵  燕  玲
                                法官  李  伯  道
                                法官  孫  增  同
                                法官  李  英  勇
                                法官  陳  國  文
      本件正本證明與原本無異
                                      書  記  官
中    華    民    國  九十八  年    九    月   三十   日
                                                Ａ


司法院資訊處製作；財團法人民間司法改革基金會備份。
